【裁判字號】    91,上,936
【裁判日期】    920805
【裁判案由】    遷讓房屋
【裁判全文】
臺灣高等法院民事判決                              九十一年度上字第九三六號
    上  訴  人  乙○○
    訴訟代理人  王寶輝律師
    複代 理 人  陳世源律師
    被上 訴 人  甲○○
    訴訟代理人  任  兵律師
右當事人間請求遷讓房屋事件，上訴人對於中華民國九十一年九月二十五日臺灣士林
地方法院九十年度訴字第一五０七號第一審判決提起上訴，本院判決如左：
    主      文
原判決關於駁回上訴人後開第二項之訴部分，及該部分假執行之聲請，暨命上訴人負
擔訴訟費用之裁判均廢棄。
被上訴人應將坐落台北市○○段○○段八二五地號土地上門牌號碼為台北市○○○路
○段二三五巷十二號四樓之房屋交付上訴人。
第一審關於命上訴人負擔訴訟費用部分，及第二審訴訟費用，由被上訴人負擔。
本判決第二項於上訴人以新台幣壹佰柒拾萬元為被上訴人供擔保後，得假執行。但被
上訴人如於假執行程序實施前，以新台幣伍佰萬元為上訴人預供擔保後，得免為假執
行。
    事實及理由
一、上訴人起訴主張被上訴人之前配偶即第三人林澄河，於八十七年九月起至十一月
    止，向上訴人借款合計新台幣（下同）四百四十萬元，嗣於八十八年五月間，另
    因被上訴人欠稅及積欠銀行借款，無力清償上訴人借款，遂將被上訴人及林澄河
    所有，均坐落於台北市○○段○○段八二五地號土地上，門牌號碼為台北市○○
    ○路○段二三五巷十二號四樓及同巷一號一樓之兩間房地（四樓房地，以下稱系
    爭房地），分別以五百萬元、七百三十萬元之買賣價金抵償予上訴人，並於同年
    五月六日簽訂不動產買賣所有權移轉契約書，持以向原審法院公證處公證，可知
    買賣及所有權移轉之意思表示極為明確，雖另就系爭房地除為所有權移轉登記，
    另為抵押權設定登記，惟此係因作業時程不同，上訴人慮及系爭房地於塗銷禁止
    處分後，於所有權移轉登記完畢前，有遭其他債權人聲請法院查封之虞，乃先以
    償被上訴人及林澄河之欠款、代繳被上訴人稅款、給付部分價金之方式，付清買
    賣價金，於同年七月三日經會算八十八年五月八日至同年六月三十日止，合計積
    欠債務一千七百一十二萬四千二百五十五元，並經林澄河確認無誤，並無時序不
    符情形，被上訴人雖於原審抗辯僅係為伊等規劃財產管理，惟未舉證證明之，本
    難遽採，縱所稱屬實，豈有僅約定上訴人代償銀行債務、國稅稅款而不約定如何
    返還及委任報酬之理？上訴人嗣於付清價金取得系爭不動產所有權後之八十八年
    十一月間向銀行抵押借款，非如被上訴人所言以被上訴人所有系爭房地向銀行抵
    押借款，再以借得款項為被上訴人代繳稅款、代償欠款、給付部分價金，另八十
    九年十一月十七日結算書部分，乃本件買賣成立後因應林澄河擬為買回而製作，
    非如被上訴人所稱係向林澄河報帳，爰依民法第三百四十八條規定，請求被上訴
    人交付買賣標的物即門牌號碼為台北市○○○路○段二三五巷十二號四樓房屋（
    上訴人另於原審起訴請求原審被告林孟加遷讓系爭十二號四樓房屋，業經原審為
    上訴人勝訴之判決，原審被告林孟加對此未據聲明不服）等語。並聲明(一)原判決
    不利於上訴人部分廢棄。(二)右廢棄部分，被上訴人應將座落台北市○○段○○段
    八二五地號土地上門牌號碼台北市○○○路○段二三五巷十二號四樓房屋交付上
    訴人。(三)願供擔保，請准宣告假執行。
二、被上訴人則以被上訴人並無向上訴人借款情事，上訴人與林澄河之間債權債務關
    係與被上訴人無關，上訴人對此應負舉證責任，且否認上訴人所提買賣契約書影
    本之真正，兩造間並無買賣真意，移轉所有權之目的，乃在於將被上訴人與第三
    人林澄河所有之多筆不動產，做整體規劃管理，上訴人係利用被上訴人房屋向銀
    行貸款，以清償林澄河、被上訴人先前向銀行之借款等，並無上訴人借款予被上
    訴人代為清償之情事，上訴人並代收林澄河及被上訴人之房地租金統籌規劃，惟
    因被上訴人逃避另案債權人何雲和之追償，始移轉系爭房地所有權予上訴人，並
    十四萬五千七百四十五元，尚欠被上訴人一百五十一萬四千二百零三元，故系爭
    房地仍歸被上訴人所有；又若為上訴人買賣取得，何需另立八十九年十一月十七
    日之結算書向林澄河報帳？至於上訴人提出對被上訴人之帳單，係原審所提對林
    澄河之帳單切割一半，且剔除房屋契稅部分，可見其係為他人處理事務，非真正
    買受人；被上訴人印鑑和權狀係林澄河處理，詳細內容並不清楚，亦未委託訴外
    人黃雲雀代理公證過戶登記；並主張同時履行抗辯等語置辯。並聲明(一)上訴駁回
    。(二)如受不利之判決，願供擔保，准予宣告免為假執行。
三、上訴人主張兩造間就系爭房地簽訂買賣契約，並辦理產權移轉登記部分，業據提
    出公證書、建築改良物買賣所有權移轉契約書、契稅繳款書、土地買賣所有權移
    轉契約書、增值稅繳款書、不動產買賣契約書、授權書影本（見九十年士簡字第
    一三四九號卷第十三至十六頁、第十八至二十八頁、本院卷第二一六至二一七頁
    、第一八一頁）為證，並有證人即代理雙方辦理買賣契約書公證之黃雲雀證稱：
    「八十八年五月六日當天上訴人、被上訴人本人到事務所委託辦理過戶手續。買
    賣價金標的在事務所以電腦製作由雙方各自蓋章」等語（見原審卷第五五頁），
    證人黃文郎於本院到庭證稱被上訴人本人到事務所去辦理，係伊自己簽名、蓋章
    等語（見本院卷第二○三頁），被上訴人對建築改良物買賣所有權移轉契約書、
    土地買賣所有權移轉契約書及授權書上之簽名、印章亦不否認其真正（僅爭執兩
    造間並無買賣之真意，係簽名於空白文件上，並否認上訴人所提買賣契約書影本
    之真正，詳如下述）（見原審卷第一六二頁、第六八頁、本院卷第一五一至一五
    二頁、一六九頁），自堪信此部分之主張為真實。
四、上訴人復主張於八十八年五月六日就系爭不動產及林澄河不動產（即一樓房地）
    訂立買賣契約，價金分別為五百萬元、七百三十萬元，伊乃分別代被上訴人及其
    前配偶林澄河向第三人合作金庫銀行、大安商業銀行，償還貸款五百五十九萬八
    千一百三十五元及二百萬元；代納稅款、罰鍰五十三萬七千七百零四元，其餘借
    款設定最高限額一千萬元之抵押權，最後會算林澄河共積欠一千七百一十二萬四
    千二百五十五元，並提出上訴人八十八年六月三十日自合作金庫0000000
    000000號帳戶，轉帳支出五百五十九萬八千一百三十五元暨合作金庫放款
    繳款存根並經林澄河簽名確認無誤、同年五月十二日自大安銀行0000000
    00000號帳戶，提領二百萬元之存簿、林澄河簽發二百萬元之本票並經林澄
    河簽名確認無誤、合作金庫銀行、大安商業銀行於清償同日所出具之「抵押權塗
    銷同意書」及他項權利證明書、納稅義務人為被上訴人之八十二年度綜合所得稅
    核定稅額繳款書、違章案件罰鍰繳款書、八十六年度綜合所得稅核定稅額繳款書
    、上訴人八十八年六月八日自華泰銀行大同分行九八七六之九號帳戶提款五十三
    萬七千七百零四元之存摺影本、抵押權設定契約書、借款、林澄河切認無誤文書
    等（見原審卷第四０頁、第四一頁、第四二至四七頁、第三七至三九頁、第四八
    頁、第一二○頁、本院卷第六十二頁）為證，證人黃雲雀亦證稱：林澄河係以七
    百三十萬元抵償，被上訴人之部分係五百萬元等語（見原審卷第五七頁）。雖觀
    諸前揭建築改良物及土地買賣所有權移轉契約書上所載，買賣價款總金額分別為
    二十萬六千九百元、四百五十一萬八千五百九十元，與上訴人主張五百萬元之金
    額不相符合，惟證人黃雲雀於原審到庭證稱：契約書上之價金係以公告現值及房
    價現值申報，與現價有差距等語（見原審卷第五八頁），被上訴人對系爭不動產
    買賣所有權移轉公契上之簽名、印章不否認其真正，復對授權書（授權至法院公
    證處辦理不動產買賣所有權移轉登記）上簽名、印章之真正亦不爭執（見原審卷
    第六十八頁、本院卷第一五二、一六九、一八一頁），而八十八年七月三日上訴
    人代償債務由林澄河簽具「切認無誤」之書面真正（見原審卷第一六九、第一二
    ０頁），以及系爭不動產抵押權設定契約書（見本院卷第一八六頁）上簽名真正
    均不爭執（見本院卷第一七０頁），而土地買賣所有權設定契約書，被上訴人雖
    辯稱係簽名於空白之文件上云云（見本院卷第一０二頁）。而觀諸前揭契約書上
    被上訴人親簽之位置，係緊臨蓋章欄旁，亦可從固定表格中之記載知悉其涵意（
    見本院卷第一一四頁），被上訴人以此抗辯並無買賣真意云云，非有理由。被上
    訴人雖稱印鑑為上訴人保管云云，惟此為被上訴人否認（見本院卷第二０五頁）
    ，被上訴人復未能舉證證明係上訴人盜用印章（況復有簽名），被上訴人抗辯自
    難採信。則上訴人主張因被上訴人欠稅及積欠銀行借款等，無力清償，上訴人為
    其代償及借與金錢等，故系爭不動產以五百萬元之買賣價金抵償予上訴人，並於
    同年五月六日簽訂不動產買賣所有權移轉契約書，持以向原審法院公證處公證，
    另為抵押權設定登記等，應屬可採。被上訴人雖抗辯上訴人未能提出不動產買賣
    契約書私契以資證明買賣真正云云，惟上訴人主張係因事隔二年，適逢搬家，以
    致遍尋不獲，惟證人黃文郎證稱有保存私契影本，原本或在代書事務所，惟已離
    職故不清楚，被上訴人親至事務所辦理買賣契約等語（見本院卷第二０二、二一
    六、二一七頁），並提出影本為證，核與不動產買賣公契係屬真正相符，上訴人
    主張應可採信。
五、被上訴人復抗辯上訴人代被上訴人與林澄清規劃管理財產，並逃避另案債權人何
    雲和之追償，結算結果若林澄河有欠上訴人，同意以林澄河借款抵充價款，但價
    金多少必須另外談，非上訴人所主張五百萬元，且結算結果上訴人尚欠林澄河七
    百八十四萬五千七百四十五元，尚欠被上訴人一百五十一萬四千二百零三元，故
    系爭房地仍歸被上訴人所有云云。經查：
  (一)上訴人主張伊分別代被上訴人及其前配偶林澄河向第三人合作金庫銀行、大安商
    業銀行，償還貸款五百五十九萬八千一百三十五元及二百萬元；代納稅款、罰鍰
    五十三萬七千七百零四元，其餘借款設定最高限額一千萬元之抵押權，最後會算
    林澄河共積欠一千七百一十二萬四千二百五十五元，被上訴人對前述抵押權設定
    契約書上之簽名及印章、代償債務及林澄河之簽名均不爭執，已如前述，且於原
    審到庭陳稱因上訴人幫伊先生代墊款，為了有所保障，故將系爭房地所有權移轉
    給上訴人，等結算以後有剩餘再歸還給伊。．．若結算結果林澄河有欠上訴人錢
    ，同意以林澄河之借款抵充價金等語（見原審卷第一六二頁），嗣於本院改稱上
    訴人與林澄河之間債權債務關係與被上訴人無關云云，前後已有矛盾。再觀諸前
    揭所載，義務人或違章罰鍰受處分人均為被上訴人（見原審卷第三十七頁、四十
    二頁、四十四頁、四十六頁），被上訴人對此亦不爭執，且有被上訴人所提之結
    算表（見原審卷第一七七頁）上「代被上訴人還款」之記載，則被上訴人辯稱伊
    並未向上訴人借款云云，亦難採信。被上訴人又主張縱有借款，亦已由林澄河債
    務承擔云云，固經證人林澄河於本院到庭證稱屬實（見本院卷第二○○頁），然
    為上訴人所否認，被上訴人亦未能舉證證明林澄河與被上訴人訂立契約承擔債務
    ，已經債權人即上訴人承認，依民法第三百零一條之規定，對於債權人即上訴人
    不生效力。被上訴人雖抗辯結算結果上訴人尚欠被上訴人一百五十一萬四千二百
    零三元，且被上訴人在訴外人全家歡股份有限公司有股權存在，上訴人以避險為
    由，囑被上訴人簽立本票四百萬元，由其聲請本票裁定，成為假債權，予以查封
    拍賣，由其再把股權標回來，被上訴人誤信故簽發本票云云（見本院卷第一九二
    頁），固據其提出支票、證明書、臺灣臺北地方法院民事執行處函、臺灣臺北地
    方法院執行命令影本（見本院卷第一六一至一六三頁、二四二頁、一九五頁）為
    證，然此為上訴人所否認，觀之前揭執行處函及執行命令影本所載，係上訴人與
    被上訴人因八十九年執字第二○九二號給付票款強制執行事件，依據執行名義臺
    灣臺北地方法院八十八年度票字第四四五一號本票裁定所為，而被上訴人不否認
    曾簽立本票四百萬元與上訴人，惟未能舉證上開抗辯之事實，自無從採信，且縱
    係屬實亦非得遽認前揭所述借款、代償事由非真。故抗辯無足採信。
  (二)被上訴人又抗辯伊已償還欠稅款五十三萬七千七百零四元（見原審卷第一二０頁
    第八行），並提出支票六紙，發票人為台北市私立大學社文理法商短期補習班，
    法定代理人陳萬淇，票面金額合計七十二萬元，到期日分別為八十九年八月至十
    二月間及陳萬淇為證（見本院卷第一五二、一六一至一六三頁、第二四二頁），
    此為上訴人所不爭執，故於八十九年十一月十七日結算書載明（見本院卷第三二
    五、第二七二頁），惟償還日期係訂立買賣契約（八十八年五月六日）、林澄河
    簽認書面（八十八年七月三日，見本院卷第六十二頁）之後，已不影響先前成立
    之買賣契約，惟代墊款依上開林澄河簽認書面所載已超過原約定之價金五百萬元
    ，故被上訴人抗辯亦無足採。
  (三)被上訴人復抗辯並未向上訴人借款四十五萬元還王先生（見本院卷第一五四、第
    六十二頁第九項），亦未借款一百零一萬元（見同前卷第六十二頁第十二項）云
    云，惟查伊既已自承八十八年七月三日上訴人代償債務由林澄河簽具「切認無誤
    」之書面真正（見原審卷第一六九、第一二０頁），又簽訂買賣契約、辦理抵押
    權設定及移轉所有權等，上訴人代償金額已如前述，伊復改稱未借款或林澄河之
    借款或林澄河承擔債務云云，惟未能舉證證明以實其說，自無從採信。
  (四)被上訴人再抗辯本件買賣契約日期為八十八年五月六日，而林澄河簽認之文書日
    期為八十八年七月三日，則第三人林澄河何能於八十八年五月六日，即預知其將
    於七月三日確定積欠上訴人一千餘萬元，而於約二個月前，事先將系爭不動產及
    林澄河另筆房地，分別作價五百萬元及七百三十萬元？且於同年六月五日簽訂抵
    押權設定契約，顯係將自己所有未過戶之系爭不動產，為被上訴人設定抵押權，
    再借貸款項予被上訴人？惟查系爭房地於出賣予上訴人前，被上訴人即已向銀行
    抵押借款，並因欠稅而遭國稅局大同稽徵所禁止處分，已如前述，則被上訴人為
    避免不動產被拍賣而先將系爭房地作價五百萬元出售予上訴人，嗣於上訴人代為
    清償後，於八十八年七月三日簽認代償等金額，尚無不合之處，另就時間之先後
    順序以觀，上訴人於八十八年五月六日簽訂買賣所有權移轉契約書，持以向原審
    法院公證處辦理公證後，於同年五月十二日、六月三十日分別代償銀行借款二百
    萬元及五百五十九萬八千一百三十五元，於同年六月八日代納稅款、罰鍰五十三
    萬七千七百零四元，另於同年六月八日與被上訴人簽訂抵押權設定契約書，於六
    月十五日送件，登記以被上訴人為債務人兼義務人、權利人為債權人即上訴人，
    嗣於同年月二十四日送件辦理所有權移轉登記，並於同年七月三日會算第三人林
    澄河確認總借款為一千七百一十二萬四千二百五十五元，有上訴人提出之建築改
    良物及土地買賣所有權移轉契約書及其上之收件戳記、建物所有權狀、上訴人大
    安銀行000000000000號帳戶，提領二百萬元之存簿、上訴人合作金
    庫0000000000000號帳戶，轉帳支出五百五十九萬八千一百三十五
    元之存簿、上訴人華泰銀行大同分行九八七六之九號帳戶提款五十三萬七千七百
    零四元之存摺、抵押權設定契約書及其上之收件戳記、借據（見九十年士簡字第
    一三四九號卷第一四頁、第一六頁、第三二頁、原審卷第四一頁、第四○頁、第
    三九頁、第四八頁、第一二○頁）可證。則被上訴人以系爭房屋及基地作價出賣
    上訴人，於八十八年五月六日簽訂買賣所有權移轉契約書，持以向原審法院公證
    處辦理公證後，再支付部分價金、費用並無矛盾，且會算時間八十八年七月三日
    ，係在上訴人代償債務欠款最後期日八十八年六月三十日之後；而上訴人主張先
    為抵押權設定登記，再為所有權移轉登記，係因作業時程不同，上訴人慮及系爭
    房地於塗銷禁止處分後，於所有權移轉登記完畢前，有遭其他債權人聲請法院查
    封之虞，乃先以送件登記作業時程最短之抵押權設定登記，以保買受之權益，此
    觀抵押權設定收件字號為８８年（０９）大同字０６６４４０號，塗銷禁止處分
    收件字號為８８年（０９）大同字０６６８４０號自明，並於八十八年六月十四
    日塗銷禁止處分後之次日即同年月十五日完成抵押權設定登記，嗣上訴人即依約
    代償被上訴人及林澄河之欠款、代繳被上訴人稅款、給付部分價金之方式，付清
    買賣價金，於同年七月三日經會算至同年六月三十日止，合計積欠債務一千七百
    一十二萬四千二百五十五元，並經林澄河確認無誤，尤無時序不符情形等語，並
    提出系爭房地之異動索引（見本院卷第一八三至一八四頁）為證，則並無被上訴
    人所指稱上訴人以自己所有未過戶之房屋設定抵押，再借貸款項予被上訴人之情
    形，故其抗辯尚無足採。
  (五)被上訴人又抗辯上訴人係以系爭房地向銀行抵押借款而代為規劃償還稅款，並非
    以其所有資金代為清償，且其向銀行抵押借款金額遠高於買賣價金云云，惟委請
    上訴人規劃償還稅款一節，已為上訴人否認，被上訴人並未能舉證以實其說，且
    查被上訴人先代被上訴人償還銀行貸款、稅款等，已如前述，嗣於八十八年六月
    二十四日取得系爭不動產所有權「後」，始於八十八年十一月十日向銀行抵押借
    款五百五十萬元，有土地登記簿謄本可按（見本院卷第二八一頁），則被上訴人
    抗辯上訴人係以系爭房地向銀行抵押借款而代為規劃償還稅款云云，實無足採。
    另被上訴人稱上訴人以系爭不動產而為之抵押借款金額高於買賣金額甚多云云，
    惟查買賣價金係兩造所合意，縱較市價為低，惟原因甚多（如因積欠稅款等而被
    假處分等），無法遽認買賣契約不成立，故上訴人於取得系爭不動產所有權後，
    而得向銀行設定較高之抵押權貸得款項，已與被上訴人無涉，被上訴人抗辯，亦
    無足採。
  (六)被上訴人雖又抗辯上開貸款金額係由林澄河代為清償，故非買賣云云，並舉結算
    書為證（見本院卷第二七三、二七四頁），惟查上訴人陳明係因林澄河於八十九
    年八月間曾擬買回系爭不動產，願意返還以代償方式所付買賣價金及利息，並已
    返還上訴人代償之稅款五十三萬七千七百零四元，要求上訴人計算代償金額，作
    為買回系爭房屋之參考，利息均係上訴人自繳等語（見本院卷第三二四頁），而
    上開結算書日期於八十九年十一月十七日，計算期間為八十八年六月三十日至八
    十九年十一月十七日止，而上訴人已於八十八年六月二十四日取得系爭不動產所
    有權已如前述，故貸款利息僅記載八十八年八月份至八十九年十月份之貸款利息
    「支出」情形，若係林澄河代繳，應係記載代款利息「收入」，上訴人復未能舉
    證林澄河代為繳納款項，則上訴人主張應屬可採。被上訴人抗辯系爭不動產貸款
    金額係由林澄河代為清償，故非買賣云云，實無足採。
  (七)被上訴人復稱買賣價金並非五百萬元，價金多少必須另外商談云云，惟此為上訴
    人所否認，且未能舉證以實其說，被上訴人抗辯，洵屬無據，無足採信。
六、兩造間已簽訂系爭買賣契約，被上訴人無法證明兩造間並無買賣之真意，並上訴
    人已以代償銀行貸款及稅款等支出抵付本件買賣價金完畢，已如前述，則上訴人
    本於系爭買賣契約，請求被上訴人交付系爭十二號四樓房屋，為有理由，應予准
    許，被上訴人以買賣價金未付為由主張同時履行抗辯，尚嫌無據。（上訴人另於
    原審起訴請求原審被告林孟加遷讓系爭十二號四樓房屋，業經原審為上訴人勝訴
    之判決，原審被告林孟加對此未據聲明不服）。兩造陳明願供擔保准、免假執行
    之宣告，經核於法並無不合，爰分別酌定相當擔保金額准許之。原審就上開應准
    許部分，為上訴人敗訴之判決，並駁回其假執行之聲請，尚有未洽，上訴意旨求
    予廢棄改判，為有理由，爰由本院予以廢棄改判如主文第二項所示，並依聲請為
    准、免假執行之宣告。
七、兩造其餘主張及所提證據與本院上開論斷無涉或無違，不予贅述。
八、據上論結，本件上訴為有理由，依民事訴訟法第四百五十條、第七十八條、第四
    百六十三條、第三百九十條、第三百九十二條，判決如主文。
中      華      民      國    九十二    年      八      月      五      日
                                民事第十五庭
                                    審判長法  官  劉  靜  嫻
                                          法  官  吳  光  釗
                                          法  官  李  錦  美
右正本係照原本作成。
如不服本判決，應於收受送達後二十日內向本院提出上訴書狀，其未表明上訴理由者
，應於提出上訴後二十日內向本院補提理由書狀（均須按他造當事人之人數附繕本）
上訴時應提出委任律師或具有律師資格之人之委任狀；委任有律師資格者，另應附具
律師資格證書及釋明委任人與受任人有民事訴訟法第四百六十六條之一第一項但書或
第二項（詳附註）所定關係之釋明文書影本。
中      華      民      國    九十二    年      八      月      六      日
                                          書記官  明  祖  全
附註：
民事訴訟法第四百六十六條之一（第一項、第二項）：
對於第二審判決上訴，上訴人應委任律師為訴訟代理人。但上訴人或其他法定代理人
具有律師資格者，不在此限。
上訴人之配偶、三親等內之血親、二親等內之姻親，或上訴人為法人、中央或地方機
關時，其所屬專任人員具有律師資格並經法院認為適當者，亦得為第三審訴訟代理人
。


司法院資訊處製作；財團法人民間司法改革基金會備份。
